臺灣高等法院民事判決　　　　　　　　 93年度再易字第182號
再審原告　　甲○
　　　　　　丙○○
　　　　　　戊○○
　　　　　　己○○
　　　　　　乙○○
　　　　　　丁○○
再審被告　　庚○○
上列當事人間塗銷抵押權登記事件，再審原告對於中華民國93年
10月5日本院92年度再易字第71號確定判決提起再審之訴，本院
判決如下：
    主  文
再審之訴駁回。
再審訴訟費用由再審原告負擔。
    事  實
甲、再審原告方面：
壹、聲明：
一、本院92年度再易字第71號、91年度上易字第1157號及臺灣宜
    蘭地方法院90年度訴字第401號確定判決均廢棄。
二、確認再審被告對再審原告丙○○所有坐落宜蘭縣蘇澳鎮○○
    段1地號土地上，建號212號之房屋以宜蘭縣羅東地政事務所
    羅都字第007127號所設定新台幣（下同）100萬元之抵押債
    權不存在。
貳、陳述：
一、原再審判決僅就再審原告所主張：「原確定判決消極不適用
    民事訴訟法第199條、第56條、民法第1151條及最高法院52
    年台上字第1930號判例，依民事訴訟第496條第1項第1款規
    定提起再審」及「原確定判決漏未斟酌之重要證據，係指：
    （一）往來帳記錄表之記載、（二）再審原告甲○所製作收
    支簿、日曆帳未送鑑定、（三）再審被告拍賣抵押物聲請狀
    之自認」等部分再審理由記載意見，對再審原告在該再審程
    序所提出之其他理由未予論述，違背民事訴訟法第226條第
    3項：「理由項下，應記載關於攻擊或防禦方法之意見及法
    律上之意見」之規定，自有民事訴訟法第496條第1項第1款
    之再審事由。
二、再審被告並非否認「往來帳紀錄表」右上方之記載係再審原
    告清償之紀錄，而係抗辯上開記載為清償之前其他債務，依
    最高法院73年台上字第2383號判決意旨，應由再審被告就其
    他債務之存在負舉證責任，原確定判決未適用民事訴訟法第
    277條規定令再審被告舉證；原再審判決就此部分略而不論
    ，有適用法規顯有錯誤之再審事由。
三、再審原告前主張：系爭抵押權依再審被告所述，係再審原告
    之被繼承人林振煌自民國（下同）61年間起陸續向再審被告
    借款，至66年間共借100萬元，乃提供不動產設定抵押權作
    為擔保；故所設定之抵押權應是按照當時雙方債權債務現狀
    所設定之定額抵押權，而非最高限額抵押權；再觀債務清償
    對照表右上方之記載，清償時間最早為68年3月23日，最晚
    係73年5月底，足見該等債務於設定抵押權時，均尚未清償
    ；則在設定抵押權時，如依再審被告所述，再審被告與林振
    煌間之債權債務有133萬9,000元左右，為何不按實際債權額
    設定抵押權？按常理，債權人、債務人既合意由債務人提供
    抵押物擔保，絕不可能將債權割裂擔保；足見設定抵押權時
    ，再審被告與林振煌間之債權債務關係僅為100萬元，故債
    務清償對照表右上方之記載，確係清償系爭債務，而非清償
    之前之債務。惟原再審判決就再審原告所為上開主張未有任
    何說明，因就上開抵押權設定之相關事實互相比對，依一般
    經驗法則判斷即得證明系爭抵押債權不存在。原再審判決未
    加斟酌，顯屬不適用民事訴訟法第226條規定。
乙、再審被告方面：
    本件未行言詞辯論，無再審被告之聲明及陳述可供記載。
丙、本院依職權調閱本院92年度再易字第71號兩造間塗銷抵押權
    登記事件全卷。
    理  由
一、按民事訴訟法第496條第1項第1款所謂適用法規顯有錯誤者
    ，係指確定判決所適用之法規顯然不合於法律規定，或與司
    法院現尚有效及大法官會議之解釋，或最高法院尚有效之判
    例顯然違反，及確定判決消極的不適用法規，顯然影響裁判
    者而言（參照最高法院60年台再字第170號判例及司法院大
    法官會議釋字第177號解釋）。又所謂適用法規顯有錯誤者
    ，不包括判決不備理由，亦有最高法院90年台再字第27號判
    決可憑。再審原告主張原再審判決不備理由，而認有民事訴
    訟法第496條第1項第1款之再審事由，顯有未合。
二、又關於再審原告主張再審被告並非否認「往來帳紀錄表」右
    上方之記載係再審原告之清償紀錄，而係抗辯上開記載為清
    償之前其他債務，依最高法院73年台上2383號判決意旨，應
    由再審被告就其他債務之存在負舉證責任，原再審判決未予
    論述部分；經查原再審判決於「理由三」已就再審原告所主
    張關於「往來帳紀錄表」之記載，說明：「原確定判決認定
    ：(1)往來記錄表左半部所載，除系爭二紙本票…及五十九年
    四月二十一日覺書、六十五年五月二十二日四萬二千五百六
    十元外其餘債務，在其金額記載欄中，均有手寫之『結清』
    、『付清』、『還款』等字樣，並記載相關日期…系爭二紙
    本票金額後竟未記載（結清等字樣），上訴人（再審原告）
    稱已還清一節自有可議。(2)上開未記載『結清』、『付清』
    、『還款』等字樣之四筆債務，其債務憑證之原本…現仍由
    被上訴人（再審被告）所持有，…如上訴人已將系爭債務清
    償完畢，自應將債權憑證索還為常理…。(3)上訴人主張前開
    往來帳記錄表右上部載有計二十三萬九千元（六十八年三月
    二十三日轉入十六萬元；六十八年五月九日轉入七萬九千元
    ），又有七十一年一月二十四日二萬元、七十二年五月二萬
    元、七十三年二月二十九日一萬元、同年五月三十一日三萬
    元及同年九月二十日二萬元之記載，其上並有被上訴人之夫
    林清源之簽名，即係清償系爭二紙本票用等語，但查：本件
    本票一為二十三萬三千元，一為十四萬二千元，分別與其所
    述之二十三萬九千元及十萬元之清償款不合，上開往來帳記
    錄表右半之記載，自不足為清償系爭二紙本票用，況左半尚
    載有多筆借款，又如何認係清償系爭票款用。況左半部未記
    載清償字樣之款項，共有四十一萬七千五百六十元，亦與所
    稱之清償金額不符，自不足遽認系爭款項業已清償完畢。顯
    見原確定判決就往來帳記錄表之記載，已經斟酌，並載明得
    心證之理由於判決中，並無再審聲請意旨所稱漏未斟酌情事
    ，至原確定判決斟酌往來帳記錄表認定事實，為原確定判決
    法院本其職權所為認定，縱與再審原告主張之事實不符，亦
    與民事訴訟法第四百九十七條漏未斟酌證據之規定無涉」（
    見該判決第10-11頁）。亦即原再審判決係本於職權認定依
    上述理由已足以認定再審原告所主張之系爭債務並未經清償
    ，即不採再審原告所為之主張，原再審判決本於職權認定事
    實，並無適用法規顯有錯誤之情形；再審原告主張原再審判
    決及原確定判決未令再審被告舉證，具有再審事由云云，核
    不足取。
三、另關於再審原告主張依再審被告所述，比對債務清償對照表
    ，足見設定抵押權時再審被告與林振煌間之債權債務有133
    萬9,000元，卻僅設定100萬元之抵押權，足見再審被告與林
    振煌間之債權債務僅為100萬元，故債務清償對照表右上方
    之記載，確係清償系爭債務，而非清償之前之債務部分；經
    核亦屬林振煌是否業已清償系爭債務之爭執，惟原再審判決
    本於職權依上述理由認定林振煌並未清償系爭債務，已如前
    述；而再審原告所稱設定抵押權不可能僅就部分債權設定抵
    押權云云，並非屬必然，再審原告主張原確定判決，違背經
    驗法則具有再審事由云云，亦不足取。
四、綜上所述，再審原告所提起之本件再審之訴為顯無再審理由
    ，爰不經言詞辯論，以判決駁回之（參照最高法院44年台上
    字第566號判例）。
五、據上論結，本件再審之訴為顯無理由，依民事訴訟法第502
    條第2項、第78條、第85條第1項前段，判決如主文。
中　　華　　民　　國　　94　　年　　10　　月　　11　　日
                  民事第九庭審判長法　官　吳景源
                                  法　官　連正義
                                  法　官　鄭威莉
正本係照原本作成。
不得上訴。
中　　華　　民　　國　　94　　年　　10　　月　　14　　日
                                  書記官　吳瑞英
